臺灣彰化地方法院刑事判決
111年度易字第461號
公  訴  人  臺灣彰化地方檢察署檢察官
被      告  莊森鑫



上列被告因詐欺案件，經檢察官提起公訴（110年度偵字第14758
號），本院判決如下：
    主    文
甲○○犯詐欺取財罪，處有期徒刑肆月，如易科罰金，以新臺幣壹
仟元折算壹日。犯罪所得新臺幣拾柒萬伍仟元沒收，於全部或一
部不能沒收或不宜執行沒收時，追徵其價額。
    犯罪事實
一、甲○○（原姓名莊義雄）於民國110年9月1日下午5時49分前幾
    分鐘，上網Facebook「欠債不還公開版」社團，見乙○○貼文
    詢問如何要債，認有隙可乘，意圖為自己不法之所有，基於
    詐欺取財之犯意，聯繫乙○○，向乙○○佯稱可以新臺幣（下同
    ）30萬元之對價，委任律師替乙○○向欠債之人追討回所欠之
    100萬元債務，致乙○○陷於錯誤，依甲○○要求，先於110年9
    月1日晚間8時30分許，在乙○○位於彰化縣芳苑鄉住所外巷口
    ，交付10萬元與甲○○，於同年月3日，甲○○向乙○○佯稱已經
    委任律師，並已將所收取的10萬元中之8萬元交付與律師作
    為委任費用，而向乙○○索討另10萬元，乙○○乃於同日下午2
    時26分許，在同上地點再交付10萬元現金與甲○○。甲○○欲繼
    續向乙○○收取最後的10萬元時，乙○○察覺有異，於110年9月
    5日下午3時許，上網貼文甲○○受託辦事卻一直要錢之事，經
    人提醒需防有詐，始知受騙。
二、案經乙○○訴由彰化縣警察局芳苑分局報告臺灣彰化地方檢察
    署檢察官偵查起訴。
    理    由
一、按被告以外之人於審判外之言詞或書面陳述，除法律有規定
    者外，不得作為證據；又被告以外之人於審判外之陳述，雖
    不符合同法第159條之1至第159條之4之規定，但經當事人於
    審判程序同意作為證據，法院審酌該言詞陳述或書面陳述作
    成時之情況，認為適當者，亦得為證據，刑事訴訟法第159
    條第1項及第159條之5第1項分別定有明文。查本判決下列所
    引用之被告甲○○以外之人所為審判外之陳述以及其他書面陳
    述，雖屬傳聞證據，然檢察官、被告表示同意其證據能力，
    本院審酌上開證據資料製作時之情況，尚無違法不當之瑕疵
    ，亦以之作為證據應屬適當，依刑事訴訟法第159條之5第1
    項規定，認前揭證據均有證據能力。而非供述證據部分，經
    檢察官及被告亦同意有證據能力，本院審酌該等證據作成及
    取得之程序均無違法之處，亦認均有證據能力。
二、認定犯罪事實所憑之證據及認定之理由：
　　訊據被告甲○○固坦承有於上開時間、地點，收取告訴人乙○○
    所交付之20萬元，也未曾委任律師等語，惟矢口否認有何詐
    欺取財犯行，辯稱：我沒有詐騙，我要委任律師時，告訴人
    就報警提告我詐欺了等語。經查：
　㈠告訴人有於110年9月1日下午5時49分前幾分鐘，上Facebook
    「欠債不還公開版」社團，貼文詢問如何要債，而被告見告
    訴人上開貼文後，便聯繫告知告訴人得以幫忙討債之事實，
    有告訴人之證述、告訴人所提出之Facebook欠債不還社團網
    頁列印為證（偵查卷第27、37頁）。另從被告所提出其與告
    訴人兩人於110年9月1日17時49分之messenger對話內容來看
    ，告訴人先詢問被告稱「你是討債集團嗎？」，被告則回答
    「你要委託？」等語，有對話紀錄可證（本院卷第83頁）。
    而被告與告訴人素不相識，如非被告自行告知，告訴人豈可
    能知悉被告有辦法幫忙追討債務，而在上開對話內容中，告
    訴人甚至一開始就直接問被告「你是討債集團嗎？」，被告
    也毫無疑惑而直接回覆稱「你要委託」等字，足認被告確實
    曾先傳送訊息告知告訴人可以協助討債，佐證告訴人稱其在
    FB社團上張貼文章後，被告傳訊息給告訴人告知被告得協助
    催討債務等語屬實。故被告辯稱：是告訴人主動密我要我幫
    忙討債，不是我主動找他等語，不足採信。
　㈡被告向告訴人佯稱其所任職的公司會幫忙催討債務，費用為
    債務之三成，即100萬元債務要收取30萬元費用，被告並佯
    稱其公司會以委任律師訴諸法律之方式討債等語。告訴人並
    於110年9月1日晚間8時30分許，在告訴人住所外巷口，交付
    10萬元與被告，又於同年月3日，被告向告訴人佯稱已經委
    任律師，並已將所收取的10萬元中之8萬元交付與律師作為
    委任費用，而向告訴人索討另10萬元，告訴人乃於同日下午
    2時26分許，在同上地點再交付10萬元現金與被告之事實，
    業據告訴人證述甚明（見偵卷第13至15頁、第87至88頁、本
    院卷第160至163頁、第166至170頁）；且被告係以要協助告
    訴人委任律師向告訴人之債務人要債為由，而向告訴人收取
    20萬元等情，亦據被告供承在卷（見偵卷第8頁、本院卷第1
    79、180頁），上部分之事實，亦可認定。
　㈢另依被告與告訴人間如下之對話內容（告訴人未提出完整對
    話內容，且提出之截圖對話內容順序混亂不連續，僅得以對
    話時間及對話內容判斷對話先後順序）：
被告與告訴人間之LINE對話   9/3 07：17 莊義雄（下稱莊）：恩 偵93頁  07：37 莊：昨天這件事情我大欸大發雷霆瘋狂罵我，被罵到半句話都不能講。 偵93頁 09：43 莊：我剛剛有過去嘉義一趟。我晚上可能要過去找您跟您問事情，你晚上在嗎？ 偵93頁 10：40 10：41  10：42 莊：您有交通工具嗎？ 莊：你能來虎尾嗎？如果不能，我過去也沒關係。 莊：有一些事情是律師請我問您的。 偵93頁 11：48 11：59 12：00 　　 　　 12：00 　　 　　 　　 　　 00：02　　 莊：你能通話嗎？ 莊：希望能順利幫您拿回來 莊：不客氣 莊：有緣認識就是朋友 莊：人要知足，惜福 莊：只是沒經過同意。就說您跟我在一起。 拍謝。 我很氣那個人。 所以我只好這樣說 不然這種他們都要先拿一半 才會處理 （中間文字無法辨識且未連續） 莊：算了，這樣也不對 偵93頁 偵95頁           偵101頁 12：03 乙○○（下稱陳）：怎麼意思 偵101頁 12：05      12：06 莊：我大欸，是說既然我跟你在一起，而我又只收30。不到一半他說剩下的20萬看能拿嗎？十萬內我八萬給律師，這兩天他控告狀寫好會通知我們。因為它說這都是要先拿在處理。（我心理不知道該怎麼跟你說，我也是為了這樣被罵很慘） 他意思是說拿完這30萬，那到時賠你的 偵101頁      偵19頁  （未繼續提供對話內容，中間對話內容不詳）  18：08 18：09  18：11 莊：你在忙嗎？ 莊：我要跟你說。你拍你證件正反面給我。律師要寫告訴人需要用到。 莊：對了。你那邊的資料還有關於你們的對話嗎還是只有你給我的這些？OK 莊：還有嗎？還是你都...（未提供連續對話） 偵97頁 18：18 莊：我等等接完小孩再過去跟你拿。要送起述狀。 要把全部交給律師。 他這邊會直接送地檢署 那我去接小孩用完。到了再跟你聯絡ok？ 你趕快去吃飯吧 明早我會去他家 恩我先載小孩，到了再跟你說吧 偵23頁 18：27 陳：你今天晚上先不要來 偵23頁 偵99頁 18：27 莊：怎麼說 莊：可是今天週五了（按：從此處可以判斷此串對話時間為9月3日星期五），沒把東西交給律師這樣好嗎 莊：你有事情要出門嗎？ 莊：我們公司的中午打來也叫我拿錢去 偵99頁 18：32 陳：因為跟當初說的有點不一樣 偵99頁 18：33 莊：這是我的錯誤 我跟你道歉吧 就是因為這樣，我才...（未提供連續對話） 偵99頁  （未繼續提供對話內容，中間對話內容不詳）  （日期不詳） 22：43  莊：沒有耍賴，我做我該做的事而已 因為你擔心跟黃錢要不回來 所以我問你說是不是要我簽本票保證 對他告的是詐欺。沒辦法撤銷 詐欺屬刑事告訴。為什麼能撤銷 你拍全部我看一下 還沒看到就收回了 我記得不能撤告 因為我也有提告 偵25頁 （日期不詳）22：01 莊：有需要這樣嗎 我做事情有我自己的安排吧 他這種死爛人 昨天還說那種幹話 爛人 我去外面借二十萬還你 你自己處理 我自己十萬當作捐出去了 我已經有在處理了，而你都還一直這樣 我真的很夠了 偵91頁 10/6 12：45 21：42 21：43 陳：人去找你阿現在為什麼又在說你昨天都在休息你是在說謊什麼？ 陳：（傳送郵局存摺封面）。 莊：OK 十號用好拍給你看明細 偵29頁 
　　得見被告確實向告訴人稱「有一些事情是律師請我問您的」
    、「十萬內我八萬給律師」、「這兩天他控告狀寫好會通知
    我們律師要寫告訴人需要用到」等語，可知被告確實跟告訴
    人說已經委任好律師，因而要繼續收取尾款等情，此與告訴
    人證述稱：被告說他已經請好律師，律師說可以告對方詐欺
    等語相符。然實際上，從與告訴人接洽到告訴人報案為止，
    被告未曾聯絡過律師，更無已委任律師之情事，此經被告自
    承在卷（見偵卷第70頁、本院卷第178頁），但被告卻一再
    向告訴人謊稱已委任律師，並以此為由再向告訴人收取費用
    ，益徵被告有以上開詐術向告訴人騙取款項甚明。
　㈣此外，被告承諾協助告訴人討債之事，實際上只有被告一人
    ，並無其他人或公司參與，此業經被告供承在卷（本院卷第
    177、178頁）。然觀諸上開LINE對話內容，被告卻向告訴人
    謊稱告訴人是委託被告公司討債，被告並謊稱公司的「大欸
    」原本是要跟告訴人收取50萬元，但被告跟「大欸」說被告
    與告訴人為情侶關係，所以「大欸」才同意僅向告訴人收30
    萬元費用等語；而被告於不詳日期22時1分許，向告訴人陳
    稱「我去外面借二十萬還你、我自己十萬當作捐出去了」等
    語，可推得被告假借公司名義向告訴人索要20萬元尾款時，
    因告訴人僅再交付10萬元，被告甚至向告訴人謊稱其代告訴
    人向公司墊付10萬元等語，益徵被告自導自演上開「公司」
    、「大欸」情境，以此話術來謀取告訴人之信任。
　㈤再者，被告以委任律師為由，使告訴人誤信為真而交付款項
    ，被告未用以委任律師，卻未將款項返還給告訴人。而就所
    收取之20萬元現金之去向，經被告於警詢中陳稱：20萬元我
    拿去還債了等語，旋又改稱：20萬元中的2萬元拿去清償自
    己債務等語（偵卷第9頁）；於偵查中先稱：20萬元在我身
    上等語，旋又改稱：2萬元拿去清償自己債務，18萬元在我
    身上等語（偵卷第70頁）；於本院準備程序時，被告稱：會
    約時間將20萬元返還給告訴人等語（本院卷第80頁），然於
    本院審理程序時，被告又改稱：收到的20萬元於9月中就全
    部拿去清償自己的債務等語，可見被告前後說詞反覆，無法
    採信。
　㈥從上可知，被告虛構出討債公司之情節，向告訴人謊稱公司
    會以委任律師方式協助告訴人追討債務，且謊稱已經委任律
    師提告等情，讓告訴人誤以為真而陷於錯誤，因而交付20萬
    元予被告。從而，本件事證明確，被告犯行堪以認定，應依
    法論科。
三、論罪科刑：
  ㈠核被告所為，係犯刑法第339條第1項之詐欺取財罪。
  ㈡本院審酌被告虛構討債公司、委任律師等情節，詐取告訴人2
    0萬元金錢，造成告訴人20萬元損失，損害非輕；且被告於
    偵查及本院準備程序中均陳稱未將告訴人交付之錢花光，可
    以還告訴人20萬元等語（本院卷第80頁），然從本案發生到
    本院審理終結，歷經1年多的時間，被告卻僅以分期方式償
    還告訴人2萬5,000元（亦未按被告所述按月清償5,000元）
    ，被告並於本院審理時，又改稱20萬元都花光等語，被告至
    今僅返還告訴人2萬5,000元，犯後態度非佳；兼衡被告自述
    高職畢業之學歷，已離婚，有兩名未成年子女，擔任外送員
    等情況，量處如主文所示之刑，並諭知易科罰金之折算標準
    。
四、本件被告收取告訴人所交付之20萬元現金，為被告本件詐欺
    犯行之犯罪所得，其中被告業已償還2萬5,000元，有被告所
    提出之轉帳證明、存摺影本為證（本院卷第111至119頁），
    故除已償還之部分不予沒收外，其餘17萬5,000元部分，應
    予沒收，於全部或一部不能沒收或不宜執行沒收時，追徵其
    價額。
五、據上論斷，應依刑事訴訟法第299條第1項前段，判決如主文
    。
本案經檢察官王銘仁提起公訴，檢察官劉欣雅、鄭積揚到庭執行
職務。
中　　華　　民　　國　　111 　年　　10　　月　　19　　日
                  刑事第八庭   審判長法官  蘇品樺
                               法      官  陳建文
                               法      官  陳怡潔
以上正本證明與原本無異。
如不服本判決應於收受判決後20日內向本院提出上訴書狀，並應
敘述具體理由。其未敘述上訴理由者，應於上訴期間屆滿後20日
內向本院補提理由書( 均須按他造當事人之人數附繕本) 「切勿
逕送上級法院」。
告訴人或被害人對於判決如有不服具備理由請求檢察官上訴者，
其上訴期間之計算係以檢察官收受判決正本之日期為準。
中　　華　　民　　國　　111 　年　　10　　月　　19　　日
                               書  記  官  謝儀潔

附錄本案論罪科刑法條：　　　　　　　　 
中華民國刑法第339條
（普通詐欺罪）
意圖為自己或第三人不法之所有，以詐術使人將本人或第三人之
物交付者，處 5 年以下有期徒刑、拘役或科或併科 50 萬元以
下罰金。
以前項方法得財產上不法之利益或使第三人得之者，亦同。
前二項之未遂犯罰之。